【裁判字號】    99,訴,1089
【裁判日期】    991230
【裁判案由】    違反毒品危害防制條例
【裁判全文】
臺灣屏東地方法院刑事判決              99年度訴字第1089號
公  訴  人  臺灣屏東地方法院檢察署檢察官
被      告  林財田
選任辯護人  陳煜昇律師
選任辯護人  張永昌律師
上列被告因違反毒品危害防制條例案件，經檢察官提起公訴（99
年度偵緝字第347號、第348號）本院判決如下：
    主  文
林財田共同製造第四級毒品，處有期徒刑肆年貳月。扣案如附表
編號1 至38所示之物均沒收。
    事  實
一、林財田與綽號「五元」之伍坤茂（已故）共同基於製造第四
    級毒品假麻黃之犯意聯絡，由其於民國98年4 月14日晚間
    8 時許，向友人郭鎮瑋借用位於屏東市○○街47巷1 號之房
    屋，並由伍坤茂提供大型攪拌器、陶瓷漏斗、漏斗、分液漏
    斗、氫氣瓶、抽氣機、濾紙、加熱攪拌器、電磁爐、量杯、
    鋼鍋、燒杯、鹵素燈大型抽氣機、PH值測試筆、活性碳、大
    型塑膠桶等工具及支氣管擴張劑（即感冒藥）、鹽酸、甲醇
    、甲苯、醋酸鈉、氫氧化鈉、醋酸、檸檬酸、鹽等工具及原
    料，並提供製造之方法，由其在上開房屋內製造假麻黃，
    並於製造完成後，就由伍坤茂出售獲利。渠等之製程為先將
    支氣管擴張劑透過加水燒煮，並於燒煮過程中再依序加入甲
    醇、丙酮、甲苯及氫氧化鈉等原料之製程，來提煉出假麻黃
    ，並成功提煉出含有假麻黃成分之白色晶體毛重10 .14
    公克。嗣於98年4 月18日晚間10時許，警方接獲民眾報案指
    稱屏東市○○街47巷1 號疑似製造毒品工廠時，遂至上址逕
    行搜索，而查獲前述製毒工具、原料等，因而查獲上情。
二、案經屏東縣政府警察局屏東分局報告臺灣屏東地方法院檢察
    署檢察官偵查起訴。
    理  由
壹、證據能力部分：
一、按被告以外之人於審判外之言詞或書面陳述，除法律有規定
    者外，不得作為證據；法院或檢察官得囑託醫院、學校或其
    他相當之機關、團體為鑑定，或審查他人之鑑定，並準用第
    203 條至第206 條之1 之規定；其須以言詞報告或說明時，
    得命實施鑑定或審查之人為之；刑事訴訟法第159 條第1 項
    、第208 條第1 項分別定有明文。是法院或檢察官依刑事訴
    訟法第208 條第1 項之規定，囑託鑑定機關所出具之鑑定報
    告，應為上開傳聞法則之例外，另囑託包括檢察官直接囑託
    及概括指定而由警察機關逕送鑑定之情形。故內政部警政署
    刑事警察局於本案偵查中，受檢察官概括指定而由警察機關
    逕送鑑定所為之毒品鑑定書（98年7 月24日刑鑑字第098005
    4221號，見台灣屏東地方法院檢察署99年度偵緝字第347 號
    卷【下稱偵緝卷】第53頁），依前揭說明自有證據能力。
二、被告以外之人於偵查中向檢察官所為陳述，依刑事訴訟法第
    159 條之1 第2 項明文規定原則上得為證據。本件證人鍾國
    華、郭鎮瑋於檢察官面前之具結作證，被告、辯護人均未抗
    辯該審判外陳述有何顯不可信之情況，亦未請求行使詰問權
    ，故依前開法條規定，當有證據能力。
貳、實體部分：
一、被告林財田對於上揭事實於偵查中及本院審理時雖坦承其有
    製造行為，惟否認上揭製造假麻黃既遂犯行，並辯稱：伊
    係尚未製成即為警查獲云云。
二、按一般含假麻黃之市售藥碇，只需以有機溶劑提煉、濾除
    雜質，即可萃取完成，其製成假麻黃並無階段可言，本件
    警方於98年4 月18日至上開房屋搜索時，當場扣得如附表所
    示之製毒器具，而其中編號31之物品經鑑驗後，檢出含有毒
    品先驅原料假麻黃成分，有內政部警政署刑事警察局98年
    7 月24日刑鑑字第0980054221號鑑定書1 份附卷可查（見偵
    緝卷第53至54頁）。扣案之物品既含有第四級毒品假麻黃
    成分，自不因其數量多寡而影響既未遂之認定，是被告製造
    假麻黃之犯行，應認已製成假麻黃成品，自屬既遂。
三、被告雖辯以係訴外人伍坤茂教伊製造假麻黃，製造過程中
    失敗，伍坤茂要伊將失敗之物倒入排水溝; 況以被告使用之
    桶狀容器之大，被告所製作完成之假麻黃數量應鉅，然本
    件僅查獲區區毛重10.14 公克之數量，是本件應屬未達製作
    完成之未遂階段云云。查: 本件現場查扣物品已有假麻黃
    成品已如前述，果如被告所辯係製造失敗，現場又豈會查獲
    上開成品？且依被告所述係訴外人伍坤茂所教導，假麻黃
    成品係訴外人伍坤茂製造，然因伍坤茂已故，本院亦無從傳
    喚。又被告亦自承係向訴外人伍坤茂學習毒品製程技術，並
    在上址幫忙伍坤茂搬運物品，與訴外人伍坤茂一同從事製造
    假麻黃，則其與伍坤茂間就製造第四級毒品假麻黃犯行
    ，顯有犯意聯絡、行為分擔，訴外人伍坤茂既已製造第四級
    毒品假麻黃既遂，依共同正犯一人既遂，全體既遂之責任
    共同分擔法理，被告亦應就訴外人伍坤茂製造第四級毒品假
    麻黃既遂犯行，負正犯之責。又縱被告使用之容器為桶狀
    ，對照現場查獲毒品成品之數量不成比例，惟此或係因查獲
    當時恰為被告與訴外人伍坤茂僅欲先作一小部分以試驗毒品
    品質及純度，尚非得據此即為被告無製造既遂犯行之認定。
    是其上開所辯，均不足採。
四、又毒品危害防制條例第17條第2 項減輕其刑之規定須偵、審
    中均自白，始得獲寬典，所謂自白，係被告對犯行為全部認
    罪者，查被告於本院審理中僅坦承製造犯行，然尚否認製造
    既遂犯行，自與自白要件未合，自無從依毒品危害防制條例
    第17條第2 項減輕其刑。本案事證明確，被告製造第四級毒
    品既遂犯行，足堪認定，應依法論科。
五、按麻黃及假麻黃為毒品危害防制條例第2 條第2 項第4
    款規定之第四級毒品，不得製造。又按毒品先驅原料麻黃
    及假麻黃，無待進一步精製、純化，其本身即屬毒品危害
    防制條例所定之第四級毒品，此觀該條例第2 條第2 項第4
    款附表四所列甚明。被告上揭犯行既已製造出含有假麻黃
    成分如附表所示之液體結晶、晶體，縱便含量微少，仍應成
    立製造第四級毒品既遂罪，是核被告所為，係犯毒品危害防
    制條例第4 條第4 項之製造第四級毒品罪。被告與伍坤茂具
    有犯意之聯絡及行為之分擔，為共同正犯。爰審酌被告製造
    第四級毒品器具一應俱全、規模非微，若流入市面當對社會
    大眾健康造成莫大危害，並衍生相當之社會問題，犯罪所生
    危害至深且廣，且案發後仍抗拒司法機關調查，四處逃匿，
    到案後及時悔悟配合偵查，僅坦承部分犯行，犯後態度非佳
    ，兼衡其犯罪動機、目的、手段等一切情況，量處如主文所
    示之刑，以示懲儆。
六、沒收部分
（一）按毒品危害防制條例第2條第2項規定，毒品依其成癮性、
    濫用性及對社會危害性分為4 級，並就製造、運輸、販賣、
    意圖販賣而持有、以非法方法使人施用、引誘他人施用及轉
    讓不同品項之毒品等行為，分別定其處罰。至施用及持有未
    達一定數量之第三、四級毒品，因其可罰性較低，故未設處
    罰之規定，僅就施用及持有第一、二級毒品、持有第三、四
    級毒品達一定數量以上始科以刑罰。惟鑑於第三、四級毒品
    均係管制藥品，特於同條例第11條之1 明定無正當理由，不
    得擅自持有；第18條第1 項後段復規定查獲之第三、四級毒
    品，無正當理由而擅自持有者，沒入銷燬之。從而，依同條
    例第18條第1 項後段應沒入銷燬之毒品，專指查獲施用及持
    有未達一定數量之第三、四級毒品而言；倘係查獲製造、運
    輸、販賣、意圖販賣而持有、以非法方法使人施用、引誘他
    人施用或轉讓第三、四級毒品，既屬同條例相關法條明文規
    定處罰之犯罪行為，即非該條項應依行政程序沒入銷燬之範
    圍。又同條例第19條第1 項所定「供犯罪所用或因犯罪所得
    之物」，係指犯第4 條至第9 條、第12條、第13條或第14條
    第1 項、第2 項之罪所用或所得之物，不包括毒品本身在內
    ，是尚不得援用此項規定為第三、四級毒品之沒收依據。以
    犯第4 條第4 項製造第四級毒品罪為例，第四級毒品本身為
    其製造之標的，非屬供「製造第四級毒品所用之物」；必係
    遂行製造該毒品使用之物，始屬「供犯罪（犯第4 條第4 項
    之製造第四級毒品罪）所用之物」，其理至明。又同條例對
    於查獲之製造、運輸、販賣、意圖販賣而持有、以非法方法
    使人施用、引誘他人施用及轉讓第三、四級毒品之沒收，並
    無特別規定，如其行為已構成犯罪，則該毒品即屬不受法律
    保護之違禁物，應回歸刑法之適用，依刑法第38條第1 項第
    1 款之規定沒收之（最高法院95年度台上字第5252號判決意
    旨參照）。扣案如附表編號31所示之物，經檢驗結果含第四
    級毒品先驅原料假麻黃成分，此有前述刑事警察局98年7
    月24日刑鑑字第09800054221 號鑑定書附卷可參，屬違禁物
    ，應依刑法第38條第1 項第1 款規定宣告沒收，至鑑驗耗用
    之毒品，既已滅失，自無庸宣告沒收。
（二）次按供製造毒品所用之物，應依毒品危害防制條例第19條
    第1 項規定沒收，固為刑法之特別規定，採義務沒收主義，
    但上開法條既無「不問屬於犯人與否，沒收之」之規定，仍
    應以該物品屬於犯人所有者為限，始應予以沒收（最高法院
    95年度台上字第104 、305 號判決意旨參照）。扣案如附表
    編號1 至30、編號32至38（編號31、39、40除外）所示之物
    ，雖被告供稱均是共犯伍坤茂所有，惟該附表所示之物係供
    被告與伍坤茂共同製造本件毒品所用之物等情，業據被告供
    承在卷，依共犯連帶沒收法理，均應依毒品危害防制條例第
    19條第1 項規定，併予宣告沒收。
 (三) 至扣案如附表編號39所示之物，經檢驗結果含第二級毒品
    甲基安非他命成分、編號40所示之物，經檢驗結果含第三級
    毒品愷他命成分，此亦有前述鑑定書附卷可參，雖屬違禁物
    ，然非檢察官起訴範圍，本不告不理原則，爰不予宣告沒收
    ，併此敘明。
據上論斷，應依刑事訴訟法第299條第1項前段，毒品危害防制條
例第4 條第4 項、第19條第1 項，刑法第11條前段、第28條、第
38條第1 項第1 款、第2 款，判決如主文。
本案經檢察官潘國威到庭執行職務。
中    華    民    國    99    年    12    月    30    日
                  刑事第三庭審判長法  官  張世賢
                                  法  官  許嘉仁
                                  法  官  蕭筠蓉
以上正本證明與原本無異。
如不服本判決應於收受判決後10日內向本院提出上訴書狀，並
應敘述具體理由；其未敘述上訴理由者，應於上訴期間屆滿後
20日內向本院補提理由書（均須按他造當事人之人數附繕本）
「切勿逕送上級法院」。
中    華    民    國    99    年    12    月    30    日
                                  書記官   張語恬
附錄本案論罪科刑法條全文：
毒品危害防制條例第四條
製造、運輸、販賣第一級毒品者，處死刑或無期徒刑；處無期徒
刑者，得併科新臺幣二千萬元以下罰金。
製造、運輸、販賣第二級毒品者，處無期徒刑或七年以上有期徒
刑，得併科新臺幣一千百萬元以下罰金。
製造、運輸、販賣第三級毒品者，處五年以上有期徒刑，得併科
新臺幣七百萬元以下罰金。
製造、運輸、販賣第四級毒品者，處三年以上十年以下有期徒刑
，得併科新臺幣三百萬元以下罰金。
製造、運輸、販賣專供製造或施用毒品之器具者，處一年以上七
年以下有期徒刑，得併科新臺幣一百萬元以下罰金。
前五項之未遂犯罰之。
附表：
┌──┬─────────┬────┬──────────┐
│編號│物   品   名   稱 │數量    │備註                │
├──┼─────────┼────┼──────────┤
│ 1  │冰箱              │1台     │                    │
├──┼─────────┼────┼──────────┤
│ 2  │脫水機            │1台     │                    │
├──┼─────────┼────┼──────────┤
│ 3  │透明液體          │1桶     │檢出Toluene(甲苯）成│
│    │（扣押物品目錄表載│        │分                  │
│    │為「甲苯」，鑑定編│        │                    │
│    │號9）             │        │                    │
├──┼─────────┼────┼──────────┤
│ 4  │空桶              │5桶     │                    │
├──┼─────────┼────┼──────────┤
│ 5  │透明液體          │1桶     │檢出Methanol (甲醇）│
│    │（扣押物品目錄表載│        │成分                │
│    │為「甲醇」，鑑定編│        │                    │
│    │號11 ）           │        │                    │
├──┼─────────┼────┼──────────┤
│ 6  │棕色液體          │1桶     │未檢出三級毒品愷他命│
│    │（扣押物品目錄表載│（驗前毛│（Katamine，又稱K 他│
│    │為「液態K他命」， │重6 公斤│命）成分            │
│    │鑑定編號12）      │）      │                    │
├──┼─────────┼────┼──────────┤
│ 7  │淡黃色液體        │1桶     │未檢出三級毒品愷他命│
│    │（扣押物品目錄表載│（驗前毛│（Katamine，又稱K 他│
│    │為「液態K 他命」，│重6 公斤│命）成分            │
│    │鑑定編號13）      │）      │                    │
├──┼─────────┼────┼──────────┤
│ 8  │紅棕色液體        │1桶     │未檢出三級毒品愷他命│
│    │（扣押物品目錄表載│（驗前毛│（Katamine，又稱K 他│
│    │為「液態K 他命」，│重10公斤│命）成分            │
│    │鑑定編號12 ）     │）      │                    │
├──┼─────────┼────┼──────────┤
│ 9  │藍色液體          │1桶     │未檢出三級毒品愷他命│
│    │（扣押物品目錄表載│（驗前毛│（Katamine，又稱K 他│
│    │為「液態K 他命」，│重15公斤│命）成分            │
│    │鑑定編號13）      │）      │                    │
├──┼─────────┼────┼──────────┤
│ 10 │分液漏斗          │3個     │扣押物品目錄表編號│
│    │                  │        │、              │
├──┼─────────┼────┼──────────┤
│ 11 │發煙透明液體      │19瓶    │檢出HCI（鹽酸）成分 │
│    │（扣押物品目錄表載│（其中10│                    │
│    │為「鹽酸」，鑑定編│瓶為空瓶│                    │
│    │號18）            │）      │                    │
├──┼─────────┼────┼──────────┤
│ 12 │陶瓷漏斗          │2個     │扣押物品目錄表編號│
│    │                  │        │                  │
├──┼─────────┼────┼──────────┤
│ 13 │電子磅秤          │1個     │                    │
├──┼─────────┼────┼──────────┤
│ 14 │大型攪拌器        │1支     │                    │
├──┼─────────┼────┼──────────┤
│ 15 │氫氣瓶            │1支     │                    │
├──┼─────────┼────┼──────────┤
│ 16 │抽氣機            │3台     │扣押物品目錄表編號│
│    │                  │        │                │
├──┼─────────┼────┼──────────┤
│ 17 │測試紙            │2盒     │                    │
├──┼─────────┼────┼──────────┤
│ 18 │鹽                │5包     │                    │
├──┼─────────┼────┼──────────┤
│ 19 │活性碳            │1包     │                    │
├──┼─────────┼────┼──────────┤
│ 20 │濾紙              │2盒     │                    │
├──┼─────────┼────┼──────────┤
│ 21 │酸鹼度測試筆      │1支     │                    │
├──┼─────────┼────┼──────────┤
│ 22 │加熱攪拌器        │3台     │扣押物品目錄表編號│
│    │                  │        │                │
├──┼─────────┼────┼──────────┤
│ 23 │電磁爐            │2台     │扣押物品目錄表編號│
│    │                  │        │                  │
├──┼─────────┼────┼──────────┤
│ 24 │量杯              │5個     │                    │
├──┼─────────┼────┼──────────┤
│ 25 │塑膠勺            │1個     │                    │
├──┼─────────┼────┼──────────┤
│ 26 │漏斗              │1個     │                    │
├──┼─────────┼────┼──────────┤
│ 27 │鋼鍋              │1個     │                    │
├──┼─────────┼────┼──────────┤
│ 28 │燒杯              │2個     │扣押物品目錄表編號│
│    │                  │        │                  │
├──┼─────────┼────┼──────────┤
│ 29 │棕色粉末          │1包     │未檢出三級毒品愷他命│
│    │（扣押物品目錄表載│        │（Katamine，又稱K 他│
│    │為「酸氫氨」，鑑│        │命）成分            │
│    │定編號43）        │        │                    │
├──┼─────────┼────┼──────────┤
│ 30 │氫氧化鈉          │2罐     │                    │
├──┼─────────┼────┼──────────┤
│ 31 │白色晶體          │1 包（驗│檢出第四級毒品：毒品│
│    │（扣押物品目錄表載│前毛重  │先驅原料假麻黃    │
│    │為「固態K 他命」，│10.14 公│Pseudoephedrine成分 │
│    │鑑定編號45）      │克，包裝│                    │
│    │                  │塑膠袋重│                    │
│    │                  │1.66公克│                    │
│    │                  │，驗餘淨│                    │
│    │                  │重8.26公│                    │
│    │                  │克）    │                    │
├──┼─────────┼────┼──────────┤
│ 32 │檸檬酸            │1罐     │                    │
├──┼─────────┼────┼──────────┤
│ 33 │醋酸鈉            │5分之1罐│                    │
├──┼─────────┼────┼──────────┤
│ 34 │鹵素燈            │1個     │                    │
├──┼─────────┼────┼──────────┤
│ 35 │大型抽氣機        │1台     │                    │
├──┼─────────┼────┼──────────┤
│ 36 │氫氧化鈉          │1包     │                    │
│    │                  │（毛重4 │                    │
│    │                  │公斤）  │                    │
├──┼─────────┼────┼──────────┤
│ 37 │橘水桶            │2桶     │扣押物品目錄表編號│
│    │                  │        │                  │
├──┼─────────┼────┼──────────┤
│ 38 │黑色水桶          │8桶     │                    │
├──┼─────────┼────┼──────────┤
│ 39 │裝有透明晶體殘渣塑│1包     │檢出第二級毒品甲基安│
│    │膠袋（扣押物品目錄│（因殘渣│非他命              │
│    │表載為「安非他命」│無法有效│（Methamphetamine） │
│    │，鑑定編號56）    │秤重）  │成分                │
├──┼─────────┼────┼──────────┤
│ 40 │白色粉末          │1包     │檢出三級毒品愷他命（│
│    │（扣押物品目錄表載│（驗前毛│Katamine，又稱K 他命│
│    │為「K 他命」，鑑定│重0.81公│）成分              │
│    │編號57）          │克，包裝│                    │
│    │                  │塑膠袋重│                    │
│    │                  │0.47公克│                    │
│    │                  │，驗餘淨│                    │
│    │                  │重0.47公│                    │
│    │                  │克）    │                    │
└──┴─────────┴────┴──────────┘

司法院資訊處製作；財團法人民間司法改革基金會備份。
